【裁判字號】    98,訴,28
【裁判日期】    980923
【裁判案由】    分割共有物
【裁判全文】
臺灣板橋地方法院民事判決                98年度訴字第28號
原      告  乙○○
訴訟代理人  葉子瑋律師
被      告  甲○○
訴訟代理人  洪貴律師
複  代理人  陳俊文律師
上列當事人間請求分割共有物事件，本院於民國98年9 月9 日言
詞辯論終結，判決如下：
    主  文
兩造共有坐落臺北縣三重市○○○段菜寮小段二二五之三地號面
積一千六百二十八平方公尺土地准予原物分割，其分割方法為：
如附圖所示斜線部分面積七十八平方公尺之土地歸原告所有；如
附圖所示斜線部分以外其餘面積一千五百五十平方公尺之土地歸
被告所有。
訴訟費用由原告負擔二十分之一，餘由被告負擔。
    事實及理由
一、原告起訴主張：緣原告與被告共有坐落台北縣三重市○○○
    段菜寮小段225-3 地號土地，面積1,628 平方公尺，原告應
    有部分為10萬分之4791，被告應有部分為10萬分之95209 。
    原告之父早年即於上開土地如附圖斜線所示部分位置建屋自
    住（門牌號碼為台北縣三重市○○○路143 巷6 號），並由
    原告繼承，原告透過法院判決，就該系爭土地因時效取得地
    上權。嗣因系爭土地遭法院拍賣，原告以地上權人身分優先
    購買，而取得系爭土地10萬分之4791之應有部分。原告除為
    共有土地之共有人外，並同時為地上權人。原告欲與被告協
    議分割土地，惟被告未予理睬無法達成協議，爰依民法第
    823 條、第824 條之規定，請求依兩造所有權比例原物分割
    ，原告所提分割方案，為就原告房屋坐落同時亦為地上權位
    置分割予原告，其餘分割予被告，如此分割，能使所有權與
    地上權同歸一人，同時建物亦能維持原狀，而維經濟效益，
    且無礙被告對土地權利之行使。再者，依據鈞院依職權函詢
    臺北縣政府之回覆內容，系爭土地分割後之面積並無過小不
    能建築之問題。而目前原告建物本即臨大同南路143 巷，非
    如被告所指並無任何道路。至於被告主張原告所分得之位置
    未面臨將來都市更新後之計劃道路，則屬於將來尚未發生之
    事，況將來確定已進行都市更新時，原告必然會提供土地參
    與都市更新。又本件原告之地上權有特定位置及面積，而所
    有權則是存在共有土地上每一角落的應有部分，兩者範圍並
    不相同無法混同，被告主張有混同之情形，恐有誤會。末者
    ，新修正之物權法關於共有物分割之規定，仍以原物分配為
    原則，變價分配為例外，與修正前並無二致。而變價分配，
    係需有以原物分配顯有困難時，方能為之，如原物分配並無
    困難，則仍應以原物分配為準。因此被告主張，要求原物全
    部分配予被告，對於原告則為補償價金，或是主張全部變價
    分割云云，實與法不合等語。並聲明求為判決如主文第1 項
    所示。
二、被告則以：本件若依原告主張之分割方法，兩造分得之土地
    互為相鄰，破壞系爭土地之完整性，不利土地整體經濟效益
    發展，甚至造成被告分得之部分土地為不能利用之畸零地。
    原告稱其建物面臨三重市○○○路143 巷，然依原告所附地
    籍圖謄本影本，系爭土地及周圍並無設有道路。又依原告之
    聲明為分割之方法，原告分得之土地是否符合建築法第11條
    、第42條、第44條規定及「台北縣畸零地使用規則」，而得
    為建築使用，原告應予證明。再者，系爭土地位於台北縣政
    府「台北縣板橋、永和及三重都市更新地區」，政府預計開
    設6 公尺都市○○道路貫穿系爭土地。若依原告聲明為分割
    之方法，原告分得之土地未臨接計畫道路，將成為畸零地，
    且該計畫道路盡在被告分得土地上，對被告甚不公平，且整
    筆土地之充分利用亦大受影響，殊非正確之分割方法。依據
    新修正民法第824 條第2 項規定之法理，依被告請求分割之
    方法，將原物分配予被告，將提升系爭土地之整體經濟效用
    ，亦免去兩造日後可能之紛爭。萬不得已，請求鈞院將共有
    物變賣，以價金分配予兩造，亦符公平等語置辯。並為答辯
    聲明請求駁回原告之訴。
三、兩造不爭執之事實：
（一）系爭土地為兩造所共有，原告之應有部分為10萬分之4791
      ，被告之應有部分為10萬分之95209 。
（二）兩造就系爭土地並無不為分割之約定，亦未達成分割之協
      議。
四、本院之判斷：
（一）按各共有人，除法令另有規定外，得隨時請求分割共有物
      。但因物之使用目的不能分割或契約訂有不分割之期限者
      ，不在此限，民法第823 條第1 項定有明文。經查，系爭
      土地為兩造所共有，原告之應有部分為10萬分之4791，被
      告之應有部分為10萬分之95209 ，有原告提出之系爭土地
      登記謄本在卷可稽。原告既為系爭土地共有人，且系爭土
      地又查無不能分割或契約定有不分割限制之情形，則原告
      於兩造無法達成分割協議時訴請裁判分割系爭土地，自屬
      正當，應予准許。
（二）次按共有物之分割，依共有人協議之方法行之。分割之方
      法不能協議決定者，法院得因任何共有人之請求，命為下
      列之分配：(一)以原物分配於各共有人。但各共有人均受原
      物之分配顯有困難者，得將原物分配於部分共有人。又以
      原物為分配時，如共有人中有未受分配，或不能按其應有
      部分受分配者，得以金錢補償之。98年7 月23日公布施行
      民法第824 條第1 項、第2 項第1 款、第3 項分別定有明
      文。又按共有物分割方法，法院應斟酌當事人之聲明，共
      有物之性質，經濟效用及全體共有人之利益等公平決之，
      不受當事人主張之拘束（最高法院69年度台上字第3100號
      判決意旨參照）。
（三）經查，系爭土地面積為1,628 平方公尺，原告之父早年於
      系爭土地如附圖斜線所示部分位置建屋自住，面積為78平
      方公尺，並由原告繼承，原告透過法院判決，就該系爭土
      地因時效取得地上權。嗣因系爭土地遭法院拍賣，原告以
      地上權人身分優先購買，而取得系爭土地10萬分之4791之
      應有部分等情，有原告提出之土地登記謄本、土地所有權
      狀、地籍圖謄本台北縣三重地政事務所他項權利位置圖各
      1件 、現場照片2 幀（見本院三重簡易庭97年度重調字第
      248 號案卷第5 頁- 第10頁）、台北縣稅捐稽徵處房屋稅
      籍證明書1 件（見本院卷第31頁）及本院依職權調取本院
      94年度訴字第2082號民事判決、台灣高等法院91年度上易
      字第1065號民事判決各1 件在卷可稽，是原告此部分主張
      堪信為事實。依據原告主張之分割方案，能使如附圖所示
      斜線部分面積之所有權、地上權同歸原告所有，原告所有
      之門牌號碼台北縣三重市○○○路143 巷6 號之房屋亦能
      維持原狀，發揮經濟效益。
（四）再者，上開建物緊鄰約2 米寬之道路，有原告提出之現場
      照片在卷可參，並經本院至現場履勘，製有勘驗筆錄在卷
      為據，是被告辯稱系爭土地及周圍並無設有道路云云，自
      屬無據。又依據「臺北縣畸零土地使用規則」第3 條規定
      ，面臨計劃道路寬度6 公尺之住宅區，土地之最小建築寬
      、深分別為3 公尺及12公尺，惟可依同規則第6 條規定調
      整至最小4.5 公尺及9 公尺；而依同規則第9 條第3 款之
      規定若都市計劃公共設施用地之劃定逕為分割完竣者，最
      小寬、深則分別為3 公尺及5 公尺，最小面積為20平方公
      尺，此有台北縣政府98年5 月6 日北府工建字第09802356
      80號函在卷可稽（見本院卷第42頁），而上開房屋寬度分
      別為5.8 公尺、6.8 公尺，深度為12.33 公尺，此有台北
      縣三重地政事務所土地複丈成果圖在卷為據，是依據原告
      之分割方案分割後之面積，並無面積過小不能建築之情形
      ，兩造所分得之土地亦無形成袋地之情形，是原告主張之
      分割方案尚稱適當。
（五）依據新修正民法第824 條之規定，必須各共有人均受原物
      之分配顯有困難者，始得將原物分配於部分共有人。而系
      爭土地得以原告主張之分割方案將原物分配於原告及被告
      ，且無礙於被告行使系爭土地之權利，是系爭土地各共有
      人均受原物之分配並無顯有困難之情形，被告主張將系爭
      土地逕分配於被告1 人，或請求變賣分割，於法尚有未合
      ，不足採取。
五、綜上所述，原告主張本於共有人地位請求將兩造共有之系爭
    土地為原物分割，為有理由，應予准許。按分割共有物訴訟
    為形式之形成訴訟，法院不受原告聲明分割方案之拘束，如
    准予裁判分割，原告之訴即有理由，自無敗訴之問題，且兩
    造均因本件裁判分割而同霑利益，故本院認於裁判分割共有
    物訴訟，於法院准予分割，原告之訴為有理由時，仍應由兩
    造分別依系爭土地應有部分比例分擔訴訟費用較符公平原則
    ，附此敘明。
六、本件事證已臻明確，兩造其餘攻擊防禦方法及未經援用之舉
    證，經審酌核與本件判決結果不生影響，不再逐一論述，併
    予敘明。
七、結論：原告之訴為有理由，依民事訴訟法第80條之1 ，判決
    如主文。
中    華    民    國    98    年    9     月    23    日
                  民事第二庭    法  官  連育群
以上正本係照原本作成
如對本判決上訴，須於判決送達後20日內向本院提出上訴狀
中    華    民    國    98    年    9     月    23    日
                            書記官  溫婷雅

司法院資訊處製作；財團法人民間司法改革基金會備份。
